臺灣臺中地方法院民事判決　93年度訴字第2249號
原　　　告　丙○○
　　　　　　丁○○
上二人共同
訴訟代理人　甘龍強律師
上二人共同
複　代理人　林雅儒律師
被　　　告　乙○○
訴訟代理人　張慶達律師
複　代理人　賴書貞律師
被　　　告　甲○○
　　　　　　　　　　　　之1
訴訟代理人　王世勳律師
上列當事人間請求塗銷抵押權登記等事件，本院於94年8月18日
言詞辯論終結，判決如下：
    主    文
確認被告甲○○對被告乙○○所有坐落臺中縣潭子鄉○○段97地
號土地，權利範圍2分之1，由臺中縣雅潭地政事務所於民國93年
7月22日以雅登資字第105680號收件之抵押權設定行為無效。
確認被告甲○○對被告乙○○所有坐落臺中縣潭子鄉○○段97地
號土地，權利範圍2分之1，由臺中縣雅潭地政事務所於民國93年
7月22日以雅登資字第105680號收件登記之抵押權所擔保之債權
不存在。
被告甲○○應將上開抵押權登記塗銷。
訴訟費用由被告負擔。
    事實及理由
甲、程序方面：
一、按訴狀送達後，原告不得將原訴變更或追加他訴，但請求之
    基礎事實同一者，或不甚礙被告之防禦及訴訟之終結者，不
    在此限，民事訴訟法第255條第1項第2、7款，分別定有明文
    。本件原告起訴原僅確認被告乙○○於民國（下同）93年7
    月22日以其所有坐落台中縣潭子鄉○○段97地號土地應有部
    分2分之1（下稱系爭土地），為被告甲○○虛偽設定抵押權
    （民法第87條）為無效，並請求被告甲○○應將前項抵押權
    登記【即台中縣雅潭地政事務所93年雅登資字第105680 號
    收件，權利價值新台幣（下同）370萬元，權利範圍2分之1
    ，清償日期98年7月19日】予以塗銷；嗣於訴狀送達後，追
    加確認被告甲○○對於被告乙○○就前項抵押權所擔保之債
    權不存在。
二、次按請求之基礎事實同一，係指變更或追加之訴與原訴之主
    要爭點有其共同性，各請求所主張之利益在社會生活上可認
    係屬同一或關連之紛爭，而就原請求之訴訟及證據資料，於
    繼續審理時，在相當程度範圍內具有同一性或一體性，得期
    待於後請求之審理予以利用，俾先後兩請求得在同一程序中
    一併解決，避免重複審理者，自屬之（最高法院90年度台抗
    字第2號、90年度台抗字第287號、91年度台抗字第552號、
    91年度台簡抗字第33號裁定參考）。又變更或追加之訴與原
    訴之原因事實，有其社會事實上之共通性及關連性，而就原
    請求所主張之事實及證據資料，於變更或追加之訴得加以利
    用，且無害於他造當事人程序權之保障，俾符訴訟經濟者，
    亦屬之（最高法院91年度台抗字第648號裁定可資參考）。
三、查本件原告前開追加之訴與原訴之原因事實及主要爭點，均
    具共通性及關連性，蓋抵押權之成立以債權之存在為前提，
    即抵押權成立上之從屬性，惟設定抵押權之目的係在擔保債
    權之清償，則僅須將來實行抵押權時有被擔保之債權存在即
    為以足，但若其所擔保之債權有無效、不成立、被撤銷或依
    其情形無發生之可能時，即屬違反抵押權之從屬性而無效。
    是本院衡其基礎事實同一（即原告本以被告間設定抵押權之
    行為出於通謀虛偽意思表示，而抵押權所擔保之債權是否存
    在，亦影響抵押權之存否），且不甚礙被告之防禦及訴訟之
    終結。核其該追加部分之性質，屬上開民事訴訟法第255條
    第1項第2、7款之情形，是依前開規定，應予准許，先予敘
    明。
乙、實體方面：
一、本件原告主張：原告丙○○、丁○○與被告乙○○之父林復
    興及訴外人林豐洲四人係同胞兄弟，而四人之父林萬貴於56
    年購買坐落台中縣潭子鄉○○○段142地號田地，並登記為
    林復興、林豐洲二人所有權各應有部分2分之1，71年間林萬
    貴死亡，四人之母林劉集為四人分家，但因農地依規定不能
    細分，亦不能移轉為共有，為確認該田地實質上歸兄弟四人
    共有，而委請代書書立分炊協議書，該田地於79年分割出同
    段142之1地號，變更地目為建，而剩餘之田地仍為茄荎角段
    142地號（下稱系爭土地），嗣84年3月15日林復興死亡，林
    復興之繼承人分割遺產，遂由被告乙○○繼承取得系爭土地
    ，嗣因地籍測量，系爭土地地號變更為台中縣潭子鄉○○段
    97地號；嗣89年土地法及農業發展條例修正，關於農地不得
    移轉為共有之規定，已不存在，原告遂依前述協議請求被告
    乙○○將系爭土地所有權應有部分各8分之1移轉登記與原告
    ，經三審判決原告勝訴確定；惟於前述土地所有權移轉登記
    事件第二審判決時（即93年6月8日），被告乙○○已知其第
    二審敗訴而應將系爭土地所有權應有部分各8分之1移轉登記
    予原告，竟於93年7月22日將其所有系爭土地所有權應有部
    分2分之1，為被告甲○○（即原告乙○○之岳母）設定370
    萬元一般抵押權。然該抵押權設定時，被告乙○○對被告甲○○並無任何債務存在，顯見該抵押權之設定係通謀虛偽意
    思表示。再者，被告甲○○匯款予被告乙○○之妻戊○○37
    0萬元前一週，始在其銀行帳戶存入370萬元，且既係匯予訴
    外人戊○○，又何能證明金錢消費借貸之金錢已交付予被告
    乙○○而成立契約關係？復訴外人戊○○之銀行帳戶固有被
    告甲○○匯入之370萬元，惟於93年7月30日旋將該370萬元
    分別以100萬元、83萬元、140萬元、47萬元匯入訴外人謝瑞
    根、劉昱伶、林淑芬（即被告乙○○之胞姊）、楊進松四人
    銀行帳戶內，而被告就其間借貸關係之存在及資金來源等情
    ，復拒絕到庭陳述或到庭拒絕陳述，則該借貸債權是否存在
    ，甚為可疑，而抵押權係從屬於主債權之權利，本件系爭抵
    押權所擔保之債權既不存在，則系爭抵押權自亦不成立，應
    予以塗銷。是則該抵押債權存否及抵押權設定行為，致使原
    告就系爭土地應有之權利狀態陷於不安，自有確認之法律上
    之利益，並請求將前開抵押權設定登記予以塗銷，爰依侵權
    行為與代位之法律關係提起本訴等語。並聲明如主文所示。
二、被告乙○○則以：原告主張被告二人間就系爭抵押權設定係
    通謀虛偽意思表示而無效，自應由原告就其主張負舉證責任
    ，而不得以被告甲○○係乙○○之岳母，即推論被告二人間
    係通謀設定抵押權，蓋親屬間金錢往來亦屬正常之舉；況被
    告二人合意設定系爭抵押權，並立有抵押權設定契約書、他
    項權利證書及土地登記簿謄本足稽，且被告甲○○確有將被
    告乙○○所欲借之金額匯入被告乙○○之妻戊○○帳戶內而
    交由被告乙○○使用，是本件抵押權設定行為並非虛偽意思
    表示；又被告二人在談妥借貸後，始設立系爭抵押權，即設
    定前被告二人已有借貸之合意，並無原告所指債權尚未存在
    之情。另財產取得本具私密性，被告甲○○既非公職人員，
    字吳公布資金來源而徒增困擾，被告甲○○既已提出370萬
    元存款證明，即已盡舉證之責，且貸與人之資金來源非關借
    貸契約之成立等語置辯。並聲明：原告之訴駁回。
三、被告甲○○則以：原告既先行主張被告二人間係通謀虛偽意
    思表示，自應由原告先證明有通謀虛偽之情事存在，再由被
    告證明有抵押權存在。況普通抵押權乃擔保物權，其成立必
    以債權存在為前提，故抵押權若已設定登記，即應推定所擔
    保之債權存在，而主張債權不存在者，自應負舉證責任（最
    高法院59年台上字第463號判決要旨可參）。又抵押權既係
    在擔保債權之清償，故只須實行抵押權拍賣抵押物時，有擔
    保債權存在，即為已足，抵押權成立時，有無債權存在，已
    非所問。查系爭抵押權於93年7月22日設定時，被告二人間
    已合意成立借貸契約，僅被告甲○○於93年7月26日將借款3
    70萬元交付予被告乙○○，尚難因此遽認被告二人間之設定
    行為係通謀虛偽意思表示等語置辯。並聲明：原告之訴駁回
    。
四、就下列事項兩造不爭執，而得為本件判決基礎，且有土地登
    記簿謄本、本院92年度訴字第2372號民事判決書、臺灣高等
    法院臺中分院92年度上字第440號民事判決書、最高法院93
    年度台上字第1727號民事裁定書暨確定證明書、臺灣銀行匯
    出匯款回條、抵押權設定契約書、他項權利證明書及被告甲○○之臺灣銀行綜合存款存摺影本等件在卷可稽。
  (一)坐落台中縣潭子鄉○○段97地號土地，登記為被告乙○○及
    訴外人林豐洲各所有權應有部分2分之1。
  (二)原告訴請被告乙○○將上開土地所有權應有部分移轉登記予
    原告二人各8分之1，業經法院判決勝訴確定。
  (三)前開訴訟第二審判決後，被告乙○○於93年7月22日以其登
    記之所有權應有部分2分之1，為被告甲○○設定370萬元之
    普通抵押權（即系爭抵押權）。
  (四)被告甲○○於93年7月26日由其所有之台灣銀行潭子分行帳
    戶內將370萬元匯入被告乙○○之妻戊○○在華南銀行豐原
    分行帳戶內。
  (五)被告甲○○所有之前開銀行帳戶於93年7月19日存入370萬元
    現金。
五、本件兩造爭執所在厥為：(一)被告二人間系爭抵押權設定之物
    權行為，是否為通謀虛偽之意思表示？(二)被告二人間系爭抵
    押權所擔保之借款債權是否存在？茲說明如下：
  Ａ、系爭抵押權所擔保之借款債權不存在。
  (一)按當事人主張有利於己之事實者，就其事實有舉證之責任，
    民事訴訟法第277條前段定有明文。又當事實為法律關係發
    生之特別要件者，在消極確認之訴，應由被告就其存在負舉
    證責任。且確認法律關係不存在之訴，若被告主張其法律關
    係存在時，應由被告負舉證責任（司法院30年院字第2269號
    解釋、最高法院42年台上字第170號判例要旨參照）。本件
    原告追加請求確認被告二人間並無系爭抵押權所擔保之370
    萬元債權存在，核其性質為消極確認之訴，被告二人否認原
    告前開主張，則依前開判例要旨，被告二人應就系爭抵押權
    所擔保之370萬元借款債權存在之事實，負舉證責任。
  (二)被告甲○○固於本院審理時提出匯款回條、系爭抵押權設定
    契約書及銀行存摺影本等件為憑，惟查，該匯款回條記載日
    期93年7月26日、金額370萬元、收款人戊○○、解款行為戊○○在華南商業銀行豐原分行之帳戶，即該金額係交付予戊○○。另該370萬元旋於93年7月30日由戊○○自其上開帳戶
    內分別以100萬元、83萬元、140萬元、47萬元匯入訴外人謝
    瑞根、劉昱伶、林淑芬（即被告乙○○之胞姊）、楊進松四
    人銀行帳戶內等情，有華南商業銀行豐原分行94年5月5日華
    豐存字第90號函附戊○○帳戶往來明細表、同分行94年5月2
    3日華豐存字第108號函附匯款申請書影本四張在卷可稽。顯
    見系爭370萬元係由被告甲○○匯款予訴外人戊○○，且嗣
    後由訴外人戊○○逕為匯出之處分，即該借貸之法律關係係
    發生在被告甲○○與訴外人戊○○間，而非被告甲○○與被
    告乙○○間；雖被告乙○○之訴訟代理人辯稱：夫妻間可為
    日常家務之代理人，戊○○為被告乙○○之配偶，自可代理
    處分上開370萬元云云，但就分別匯予謝瑞根等四人款項部
    分，被告乙○○到庭僅願承認林淑芬係其胞姊等語，其餘詢
    問則拒絕回答，而另由其訴訟代理人陳稱：該四人係其債權
    人云云，惟就訴外人謝瑞根等四人與被告乙○○間究係何種
    債權債務關係，以及該非微之借款金額370萬元之處分，何
    以係屬日常家務代理等情，均未能舉證以實其說。又被告乙○○先以書狀辯稱該370萬元戊○○收到後交給被告乙○○
    等語，但事實上該筆款項由訴外人戊○○收受後，再由訴外
    人戊○○自其帳戶內匯出，並無再轉交予被告乙○○，是被
    告乙○○此部分所為抗辯，尚難信為真實。
  (三)其次，被告甲○○所有之臺灣銀行潭子分行帳戶內僅93年7
    月19日有一筆370萬元現金存款之紀錄外，其前後2、3個月
    內存提明細並無超過10萬元以上之紀錄等情，有前開存摺影
    本、臺灣銀行潭子分行94年5月5日潭子營字第09400022581
    號函附存入憑條及交易確認單、交易記錄查詢清單附卷可考
    ，另參酌本院依職權向稅務電子閘門資料查詢結果，被告甲○○雖有房屋一棟、土地二筆，惟二筆土地中，坐落台中市
    南屯區○○段394地號土地，面積6平方公尺，所有權應有部
    分為30分之1；另坐落台中縣潭子鄉○○○段143之178地號
    土地，面積85平方公尺，被告甲○○於86 年6月2日取得所
    有權同時，即設定最高限額408萬元之抵押權，迄今該抵押
    權尚未塗銷，而該土地上建物，亦為共同擔保抵押物，此有
    稅務電子閘門財產所得調件明細表、土地暨建物登記簿謄本
    在卷可查。系爭370萬元現金之借款非微，衡情被告甲○○
    當無不能提供出資來源證明之理，核被告甲○○所為隱私權
    之抗辯，尚難採信。
  (四)綜前所述，僅憑被告甲○○提出之匯款回條、存摺影本及抵
    押權設定契約書等文件，尚難認定被告乙○○有收受借款之
    事實，原告主張被告二人間之系爭370萬元債權不存在，應
    可採信。
  Ｂ、系爭抵押權之設定係虛偽設定。
  (一)被告二人間借款之債權契約，核與系爭抵押權設定之物權契
    約並非同一，本於物權行為之獨立性及無因性，就系爭抵押
    權設定之物權行為是否為通謀虛偽意思表示，仍應審酌其他
    證據獨立認定。又按表意人與相對人通謀而為虛偽意思表示
    者，其意思表示無效，民法第87條第1項前段定有明文。次
    按第三人主張表意人與相對人通謀而為虛偽意思表示者，該
    第三人應負舉證之責，固有最高法院48年度台上字第29判例
    要旨可資參照。惟查，被告二人間係岳母、女婿之關係，而
    系爭抵押權之設定時機，正巧係被告乙○○與原告間移轉登
    記系爭抵押物土地所有權應有部分事件第二審判決被告乙○○敗訴之後等情，原告已提出民事判決書、土地登記簿謄本
    等件為憑，復為兩造所不爭執，已如前述；且系爭抵押權設
    定，將因抵押權之追及效力，而使原告就前開土地所有權移
    轉登記事件日後縱勝訴確定，亦取得有抵押權負擔之土地所
    有權甚明。況且，系爭抵押權設定契約書載明日期為93年7
    月20日，登記日期為同年月22日，而被告二人所辯稱之借款
    交付日為93年7月26日，雖被告二人一再辯稱：於系爭抵押
    權設定前被告二人已就借款早有合意云云，惟本院為釐清被
    告二人間就系爭抵押權設定之物權行為之意思表示合致事實
    ，通知被告二人本人到庭陳述，惟被告甲○○無正當理由多
    次拒絕到庭，被告乙○○雖曾到庭，但拒絕回答，此有送達
    證書及筆錄可稽。是系爭抵押權之設定，確有啟人疑竇之處
    ，已如前述，而被告二人竟不願到庭說明或到庭拒絕說明，
    本院自得依民事訴訟法第367條之1第3項規定審酌情形，判
    斷應證事實之真偽。
  (二)其次，抵押權為從屬於主債權之存在而存在，於非最高限額
    抵押，以所擔保之原債權存在為前提要件，被告二人間就系
    爭土地固有一般抵押權之設定登記，然因抵押權係從屬於債
    權，被告二人間之系爭抵押權設定契約書並未約定就將來發
    生之債權為擔保之責，且依被告甲○○所提出之匯款證明文
    件，尚不能證明已交付系爭借款予被告乙○○，則該借款債
    權並未存在，已如前述，即無抵押權成立之可言，亦不能因
    有系爭抵押權設定登記之事實，而推定系爭借款債權存在，
    自堪信被告二人間系爭抵押權設定係出於通謀之虛偽意思表
    示，而依法無效。
六、綜上所述，系爭抵押權所擔保之借款債權不存在，已如前述
    ，又系爭抵押權之設定行為亦為無效，則系爭抵押權即不存
    在，從而，本件原告主張確認被告甲○○對被告乙○○所有
    坐落臺中縣潭子鄉○○段97地號土地，權利範圍2分之1，由
    臺中縣雅潭地政事務所於民國93年7月22日以雅登資字第105
    680號收件之抵押權設定行為無效。以及確認被告甲○○對
    被告乙○○系爭抵押權所擔保之債權不存在，並請求被告甲○○將上開抵押權登記塗銷，於法有據，應予准許。
七、本件事證已臻明確，兩造其餘攻擊防禦方法及舉證，均已無
    礙於本院上開審認，自毋庸逐一論駁，附此敘明。
八、據上論結：本件原告之訴有理由，依民事訴訟法第85條第1
    項，判決如主文。
中　　華　　民　　國　　94　　年　　9 　　月　　2 　　日
                  民事第四庭    法  官  夏一
以上正本係照原本作成。
如對本判決上訴，須於判決送達後20日內向本院提出上訴狀。
中　　華　　民　　國　　94　　年　　9 　　月　　2 　　日
                                書記官
